【裁判字號】    99,訴,771
【裁判日期】    991215
【裁判案由】    業務過失致死
【裁判全文】
臺灣基隆地方法院刑事判決               99年度訴字第771號
公  訴  人  臺灣基隆地方法院檢察署檢察官
被      告  辜美珍
被      告  吳山和
上列被告因業務過失致死案件，經檢察官聲請以簡易判決處刑（
99年度偵字第3380號），本院認不宜逕以簡易判決處刑，經改依
通常程序審理後判決如下：
    主  文
辜美珍從事業務之人，因業務上之過失致人於死，處有期徒刑肆
月，如易科罰金，以新臺幣壹仟元折算壹日。緩刑貳年。
吳山和無罪。
    事  實
一、緣交通部臺灣鐵路管理局與福君土木包工業有限公司（下稱
    福君公司）於98年4 月27日，訂立「瑞芳工務分駐所綠美化
    養護工作」勞務契約，由福君公司承攬施作宜蘭縣K0+100-K
    36+000（八堵- 大里間）及平溪縣K0+000-K13-195（三貂嶺
    - 菁桐間）之「噴灑藥劑除草」、「除草及花木修剪」、「
    除草及雜樹修剪」等綠美化及養護工作（下稱系爭工程），
    工程期限自98年5 月5 日至98年12月20日止。嗣福君公司因
    人員、機具調度關係，復先後於98年5 月26日、同年11月10
    日，將系爭工程中之「八堵- 大里」間綠美化工程中之除草
    工作，轉由辜美珍承攬施作。辜美珍從事園藝服務業，主要
    承攬國道高速公路、高速鐵路、交通部臺灣鐵路管理局及各
    縣市○○道路綠美化除草工程，為從事業務之人，其承攬系
    爭工程中之「八堵- 大里」間綠美化工程中之除草工作，應
    注意依勞工安全衛生法第5 條第2 項：「雇主對於勞工就業
    場所之通道、地板、階梯或通風、採光、照明、保溫、防濕
    、休息、避難、急救、醫療及其他為保護勞工健康及安全設
    備應妥為規劃，並採取必要之措施」，暨勞工安全衛生設施
    規則第40條：「雇主僱用勞工於軌道上或接近軌道之場所從
    事作業時，若通行於軌道上之車輛有觸撞勞工之虞時，應配
    置監視人員或警告裝置等措施」之規定，採取防撞防止之措
    施，而依當時客觀情形，並無使辜美珍不能注意之情形，詎
    辜美珍竟疏未注意依上開規定於員工跨越軌道前，配置瞭望
    員先行站定瞭望位置，俾及早示警，且於發現火車駛近時，
    僅鳴哨警示，而未考量哨音是否受除草機作業之聲音干擾，
    致無法產生警示作用，復未教育進場除草員工適當避難方式
    及避難地點，即遽於98年11月12日上午8 時50分許，帶領聘
    僱之員工高金花等9 人，由宜蘭縣東正線跨越至西正線，並
    沿西正線軌道外側向北行走於曲線半徑300 公尺之軌木端，
    至20K+210 處小塊區域除草，而高金花因遲到仍行走在鐵軌
    外側時，適有72車次莒光號列車，自高金花後方駛來，辜美
    珍見狀，以吹哨方式警示高金花遠離鐵軌，詎高金花因未聽
    聞辜美珍警示之哨音，致未為任何閃避舉動，該72車次莒光
    號列車行至鐵路八堵起20公里234 公尺處，車頭撞擊高金花
    攜帶之割草機操作桿，高金花因而跌倒續衝撞旁側RC水溝牆
    ，受有頭部外傷，經送醫急救後，延至同日上午10時15分，
    仍因顱內出血不治死亡。
二、案經臺灣基隆地方法院檢察署檢察官自動簽分偵查後起訴。
    。
    理  由
甲、程序事項：
壹、檢察官聲請簡易判決處刑之案件，經法院認為有第451 條之
    1 第4 項但書之情形者，應適用通常程序審判之，刑事訴訟
    法第452 條定有明文。如下認定，本案不能證明被告吳山和
    犯罪，核有刑事訴訟法第451 條之1 第4 項第3 款之情形，
    不能依簡易程序處刑，本院乃裁定改依通常程序進行審判，
    合先敘明。
貳、按被告以外之人於審判外之陳述，雖不符前四條之規定，而
    經當事人於審判程序同意作為證據，法院審酌該言詞陳述或
    書面陳述作成時之情況，認為適當者，亦得為證據。當事人
    、代理人或辯護人於法院調查證據時，知有第159 條第1 項
    不得為證據之情形，而未於言詞辯論終結前聲明異議者，視
    為有前項之同意。刑事訴訟法第159 條之5 定有明文。經查
    ，本件判決以下所引用被告以外之人於審判外之言詞或書面
    陳述，性質上雖屬傳聞證據，惟經本院審理時予以提示並告
    以要旨，公訴人及被告均未於言詞辯論終結前聲明異議，依
    刑事訴訟法第159 條之5 規定，自應例外賦予其證據適格之
    地位，而認其具有證據能力。
乙、實體事項
壹、關於被告辜美珍有罪部分：
一、認定事實所憑之證據及理由：
  (一)98年11月12日上午8 時50分許，被告辜美珍帶領被害人高金
    花等9 人，由宜蘭縣東正線跨越至西正線，並沿西正線軌道
    外側向北行走於曲線半徑300 公尺之軌木端，至20K+210 處
    小塊區域除草，被害人因遲到仍行走在鐵軌外側時，適有72
    車次莒光號列車，自被害人後方駛來，被告辜美珍見狀，乃
    以吹哨方式警示被害人遠離鐵軌，詎被害人因未聽聞被告警
    示之哨音，致未為任何閃避舉動，該72車次莒光號列車行至
    鐵路八堵起20公里234 公尺處，車頭撞擊被害人攜帶之割草
    機操作桿，被害人因而跌倒續衝撞旁側RC水溝牆等情，為被
    告辜美珍坦承在卷，並據證人即被告吳山和證述在卷，且有
    、刑案現場圖1 張（見相卷第12頁）、現場照片8 張（見相
    卷第13-16 頁）在卷可查。
  (二)被害人高金花頭部衝撞旁側RC水溝牆後受有外傷，經送醫急
    救後，延至98年11月12日上午10時15分，仍因顱內出血不治
    死亡等情，業據檢察官相驗屬實，製有相驗筆錄1 份（見相
    卷第18頁）、相驗屍體證明書1 份（見相卷第21頁）、檢驗
    報告書1 份（見相卷第22 -27頁）、相驗照片19張附卷可參
    。
  (三)按本法所稱勞工，謂受僱從事工作獲致工資者，所稱雇主，
    謂事業主或事業之經營負責人，勞工安全衛生法第2 條第1
    項、第2 項定有明文；又同法第16條規定：事業單位以其事
    業招人承攬時，其承攬人就承攬部分負本法所定僱主之責任
    ；原事業單位就職業災害補償仍應與承攬人員負連帶責任。
    再承攬者亦同，可知承攬人與再承攬人之間，僅就職業災害
    之補償部分負連帶責任，而由再承攬人負僱主責任，從而茲
    所謂僱主，在承攬關係中，係指承攬人而言，再承攬者，則
    係指再承攬人。查福君公司原向交通部臺灣鐵路管理局承攬
    系爭工程，嗣先後於98年5 月26日、同年11月10日，將系爭
    工程中「八堵- 大里」間綠美化工程中之除草工作，交由被
    告辜美珍施作，被告辜美珍需依相關保險規定對作業人員投
    保，並依勞工安全衛生法對作業人員進行勤前教育及安全衛
    生講習，以維工安，為被告辜美珍所不爭執，核與證人即被
    告吳山和所證相符，且有系爭工程之勞務契約正本1 份、瑞
    芳工務分駐所綠美化養護工作勞工安全衛生管理計劃書正本
    1 份、福君公司與被告辜美珍間之合約書影本2 紙（見99年
    度偵字第3380號卷第11-12 頁）。嗣被告辜美珍、吳山和雖
    於本院準備程序及審判時供稱上開福君公司與被告辜美珍之
    合約書係本件職業災害發生後補簽，但被告辜美珍供稱該合
    約內容所定有關進場作業員工保險及勞工安衛生部分，當初
    雖未與被告吳山和明講，但依業界的習慣，員工是其帶進場
    作業，習慣上就是由其負責，與發包之老闆即被告吳山和無
    關，所以案發後被告吳山和要其補簽合約書，其亦無意見，
    也就是因為要由其負責，且係由其代被害人高金花投保意外
    險，所以才會代表被告吳山和及臺鐵與被害人家屬談調解事
    情等語（見本院99年度訴字第771 號卷第19頁、第21頁、第
    40頁、第47頁）。且查本件職業災害係發生於98年11月12日
    上午8時50分許，被告辜美珍於同日下午1時許，在鐵路警察
    局第一警務段瑞芳派出所警詢時供稱：「高金花是我聘請之
    臨員工」、同日下午4 時10分許檢察官訊問時供稱：「臺鐵
    宜蘭工務段瑞芳工務分駐所綠美化養護工作，由福君公司承
    攬，再將工程轉給我」等語（見相卷第7 頁、第19頁反面）
    ，核與被告吳山和於同日中午12時20分許，在鐵路警察局第
    一警務段瑞芳派出所警詢時所供：「高金花是我分包商辜美
    珍所雇之臨時工」等語（見相卷第8頁）相符，足徵上開福
    君公司與被告辜美珍間合約書內所載內容，顯係被告辜美珍
    與代表福君公司訂約之吳山和之真意無訛，是縱該合約書係
    案發後補簽，亦不影響被告辜美珍與福君公司間之法律關係
    （蓋觀諸該合約書內容，顯非法律所定要式契約之範疇）。
    從而，本院依據該合約書所定由辜美珍負責作業人員投保及
    勞工安全衛生事宜，並審酌被告辜美珍於本院審理時供稱：
    被告吳山和並未要我找工人作，只是將工程給我施作，我
    再自行找人施作，我有一個割草班，有的是臨時工，有的是
    經過訓練的，真正的師傅至少要3、4年才有辦法，我要他們
    住在工寮，以便真正掌握他們的生活起居（見本院99年度訴
    字第771 號卷第第39頁、第49頁）我的薪水並未讓被告吳
    山和申報員工薪資，被告吳山和亦未幫我投保勞工保險及意
    外險（見同上本院卷第49-50 頁）向福君公司請款時，要
    檢具商業發票，我均係向其他人購買發票支應，倘沒有發票
    ，才讓福君公司申報薪資（見同上本院卷第48頁）我找來
    工作的工人是向我領薪資，不是找被告吳山和，倘被告吳山
    和積欠我錢，我自己也要想辦法給工人薪資（見本院卷第50
    頁）被害人高金花是我請的工人，發生職業災害，我應該
    負責，被告吳山和是叫我工作，我才帶自己的工人過去，所
    以我認為這部分是我要負責，也是因為如此，我才替被害人
    繳納意外保險之保險費（見同上本院卷第51-52 頁）等情，
    認被告辜美珍既係自行僱工施作，並於施作完成請領款項時
    ，須檢具發票向福君公司請款，且被告辜美珍並非支領福君
    公司薪資，福君公司亦未替被告辜美珍投保員工勞工保險及
    意外險，則福君公司先後於98年5 月26日、同年11月10日，
    將系爭工程中「八堵-大里」 間綠美化工程中第一期、第三
    期除草工作，轉由被告辜美珍施作，性質上即係將該工作交
    由被告辜美珍承攬施作，是就系爭工程而言，原事業單位為
    交通部臺灣鐵路管理局宜蘭工務段，承攬人為福君公司，再
    承攬人為辜美珍，行政院勞工委員會北區勞動檢查所亦同此
    認定，有該所99年5月6日勞北檢綜字第0995010153號函所附
    「辜美珍所僱勞工高金花跨越鐵道遭列車撞擊致死職業災害
    檢查報告書」1份在卷可按（見相卷第41-53頁）。據此，依
    前揭勞工安全衛生法2條第1項、第2 款、第16條規定，被告
    辜美珍就所承攬系爭工程中「八堵-大里」 間綠美化工程中
    之除草工作，對被害人自應負該法所定雇主之責任。
  (四)次按勞工安全衛生法第5條第2項規定：「雇主對於勞工就業
    場所之通道、地板、階梯或通風、採光、照明、保溫、防濕
    、休息、避難、急救、醫療及其他為保護勞工健康及安全設
    備應妥為規劃，並採取必要之措施；且勞工安全衛生設施規
    則第40條規定：「雇主僱用勞工於軌道上或接近軌道之場所
    從事作業時，若通行於軌道上之車輛有觸撞勞工之虞時，應
    配置監視人員或警告裝置等措施」，被告辜美珍聘僱被害人
    高金花在軌道旁工作，自應注意依上開規定辦理，而依當時
    客觀情形，並無使被告辜美珍不能注意之情形，詎被告辜美
    珍竟疏未注意依上開規定採取必要之安全措施，例如於被害
    人跨越軌道前，配置瞭望員先行站定瞭望位置，俾及早示警
    ；且割草機於運轉時聲音頗大，於發現火車駛近時，僅鳴哨
    警示，顯有不足，尚應採取除鳴哨以外之示警方式；應對被
    害人施以安全衛生教育，使其明瞭鳴哨或其他舉動之警示意
    涵及發現危險後得以採取自我保護之方法及避難地點等，致
    發生本件被害人死亡之職業災害，被告就本件職業災害之發
    生，顯有業務上過失無疑，行政院勞工委員會北區勞動檢查
    所亦同此意見，有前引該所99年5月6日勞北檢綜字第099501
    0153號所附「辜美珍所僱勞工高金花跨越鐵道遭列車撞擊致
    死職業災害檢查報告書」1份存卷可查（見相卷第41-53頁）
    ，且被告之過失與被害人死亡間，有相當因果關係。
  (五)綜上，本案事證確定，被告辜美珍之犯行洵堪認定，應依法
    論科。
二、論罪科刑：
    被告辜美珍自承從事園藝服務業，主要承攬國道高速公路、
    高速鐵路、交通部臺灣鐵路管理局及各縣市○○道路綠美化
    除草工程，顯為從事業務之人，其於執行業務過程中，因如
    前認定之過失，致所僱之員工即被害人高金花死亡，核其所
    為，係犯刑法第276 條第2 項之業務過失致死罪。又檢察官
    於本件論告時雖指稱被告辜美珍同時違反勞工安全衛生法之
    規定，且與起訴之刑法第276 條第2 項業務過失致死罪間，
    具有想像競合之裁判上一罪關係等語，惟按勞工安全衛生法
    第5 條第1 項規定：雇主對左列事項應有符合標準之必要安
    全衛生設備：一、防止機械、器具、設備等引起之危害。二
    、防止爆炸性、發火性等物質引起之危害。三、防止電、熱
    及其他之能引起之危害。四、防止採石、採掘、裝卸、搬運
    、堆積及採伐等作業中引起之危害。五、防止有墜落、崩塌
    等之虞之作業場所引起之危害。六、防止高壓氣體引起之危
    害。七、防止原料、材料、氣體、蒸氣、粉塵、溶劑、化學
    物品、含毒性物質、缺氧空氣、生物病原體等引起之危害。
    八、防止輻射線、高溫、低溫、超音波、噪音、振動、異常
    氣壓等引起之危害。九、防止監視儀表﹑精密作業等引起之
    危害。十、防止廢氣、廢液、殘渣等廢棄物引起之危害。十
    一、防止水患、火災等引起之危害；同法第28條第2 項第1
    款規定：事業單位工作場所發生左列職業災害之一時，雇主
    應於二十四小時內報告檢查機構：一、發生死亡災害者；同
    法第31條第1 項規定：違反第5 條第1 項或第8 條第1 項之
    規定，致發生第28條第2 項第1 款之職業災害者，處3 年以
    下有期徒刑、拘役或科或併科新台幣15萬元以下罰金。查本
    件被害人雖因職業災害發生死亡結果，然如前認定，被告係
    違反勞工安全衛生法第5 條第2 項所定雇主責任，而非同條
    第1 項所定雇主責任，是自難論被告辜美珍以同法第31條第
    1 項之罪，檢察官此部分見解，尚有誤會，並此敘明。爰審
    酌被告辜美珍業務上過失程度，其業務上過失行為造成被害
    人發生死亡之嚴重結果，並致被害人家屬永難磨滅之傷痛，
    犯後已坦承犯行，深表悔悟，且戮力與被害人家屬李政龍、
    李美蓮達成調解，並依約賠償被害人家屬所受損害，有新竹
    縣關西鎮調解委員會調解書1 份存卷可查（見相卷第63頁）
    ，被害人家屬李政龍並到院表示願意給被告緩刑自新機會（
    見本院99年度訴字第771 號卷第23頁）等一切情狀，量處如
    主文所示之刑，並諭知易科罰金之折算標準。再查被告辜美
    珍前未曾因故意犯罪受有期徒刑以上刑之宣告，有臺灣高等
    法院被告前案紀錄表1 份附卷可查，本院審酌上開各因素，
    認被告辜美珍經此偵、審程序，當已知所警惕，應無再犯之
    虞，認上開所受宣告之刑，以暫不執行為適當，爰併予宣告
    緩刑2年，以勵自新。
貳、關於被告吳山和無罪部分
一、聲請簡易判決處刑意旨略以：被告吳山和為福君公司負責人
    ，為從事業務之人，福君公司於98年11月10日將系爭工程中
    「八堵- 大里」間綠美化工程中之除草工作，交由被告辜美
    珍施作時，明知被告辜美珍未依工程合約之承攬人安全衛生
    協議組織及協調事項規定辦理，亦未指導及協助被告辜美珍
    辦理安全衛生教育，及未確實依勞工安全衛生設施規則第40
    條採取防止職業災害之必要措施，即任由被告辜美珍聘僱之
    勞工進入鐵路沿線段施作除草工作，致發生前開被害人高金
    花死亡之職業災害，因認被告吳山和涉犯刑法第276 條第2
    項之業務過失致死罪嫌等語。
二、按犯罪事實應依證據認定之，無證據不得認定犯罪事實，又
    不能證明被告犯罪者，應諭知無罪之判決，刑事訴訟法第15
    4 條第2 項、第301 條第1 項分別定有明文。次按刑事訴訟
    法第161 條已於91年2 月8 日修正公布，其第1 項規定：檢
    察官就被告犯罪事實，應負舉證責任，並指出證明之方法，
    因此檢察官對於起訴之犯罪事實，應負提出證據及說服之實
    質舉證責任，倘所提出之證據，不足為被告有罪之積極證明
    ，或其指出證明之方法，無從說服法院以形成被告有罪之心
    證，基於無罪推定之原則，自應為被告無罪判決之諭知（最
    高法院92年臺上字第12 8號判例意旨參照）。
三、檢察官認被告吳山和涉犯前揭罪嫌，主要係以被告吳山和之
    供述、證人即被告辜美珍之證言、前引刑案現場圖1 張、現
    場照片8 張、製有相驗筆錄1 份、相驗屍體證明書1 份、檢
    驗報告書1 份、相驗照片19張、系爭工程之勞務契約正本1
    份、瑞芳工務分駐所綠美化養護工作勞工安全衛生管理計劃
    書正本1 份及福君公司與被告辜美珍間之合約書影本2 紙、
    宜蘭工務段瑞芳工務分駐所綠美化養護工作協議組織會議紀
    錄1 份（見相卷第64-65 頁正面）、協議書1 份（見相卷第
    65頁反面）、交通部台灣鐵路管理局工務處宜蘭工務段承攬
    人安全衛生協議組織及協調事項1 份（見相卷第66頁正面）
    、交通部台灣鐵路管理局承攬人行車安全及安全衛生告知事
    項1份（見相卷第66頁反面）等為其主要論據。
四、按事業單位以其事業之全部或一部分交付承攬時，應於事前
    告知該承攬人有關其事業工作環境、危害因素暨本法及有關
    安全衛生規定應採取之措施。承攬人就其承攬之全部或一部
    分交付再承攬時，承攬人亦應依前項規定告知再承攬人，勞
    工安全衛生法第17條定有明文，且同法第34條第2 款規定，
    違反同法第17條規定者，處新台幣3萬元以上6萬元以下罰鍰
    。查本件被害人高金花固發生上開死亡之職業災害，然如前
    認定，福君公司業於98年11月10日，將系爭工程中「八堵-
    大里」間綠美化工程中之第三期除草工作，轉由被告辜美珍
    承攬施作，是就上開系爭工程中轉由被告辜美珍施作部分，
    原事業單位為交通部臺灣鐵路管理局宜蘭工務段，承攬人為
    福君公司，再承攬人為被告辜美珍，原承攬人福君公司之義
    務，依前揭勞工安全衛生法第17條之規定，僅負有對於工作
    環境及危害因素之告知義務，然此係對原承攬人所為之行政
    規範，縱違反該規定而未作為，依前揭同法第34條第2 款規
    定，亦僅對違反規定之法人處以行政罰鍰，並非對原承攬人
    及其負責人賦予保證人地位之法律規定，被害人受僱於被告
    辜美珍，被告吳山和不負監督之責，且被害人死亡之原因，
    係來自於如前認定之被告辜美珍未盡勞工安全教育及勞工安
    全措施所致，與被告吳山和違反勞工安全衛生法第17條規定
    間，並無相當因果關係，據此，自難令被告吳山和負刑法第
    276條第2項業務過失致死罪責。又本件聲請簡易判決處刑意
    旨所指被告吳山和過失內容，查無所據，提出用以證明被告
    吳山和應負業務過失致死責任之證據，亦無足以證明被告吳
    山和確有業務過失致死犯行，揆諸首揭法律規定及判例意旨
    ，自應為被告吳山和無罪之諭知。
據上論斷，應依刑事訴訟法第452 條、第301 條第1 項前段、第
299 條第1 項前段，刑法第276 條第2 項、第41條第1 項前段、
第74條第1 項第1 款，刑法施行法第1 條之1 ，判決如主文。
本案經檢察官李辛茹到庭執行職務。
中    華    民    國    99    年    12    月    15    日
                  刑事第二庭審判長法  官  王福康
                                  法  官  羅貞元
                                  法  官  劉桂金
以上正本證明與原本無異。
如不服本判決應於收受送達後10日內向本院提出上訴書狀，並應
敘述具體理由；其未敘述上訴理由者，應於上訴期間屆滿後20日
內向本院補提理由書(均須按他造當事人之人數附繕本)「切勿逕
送上級法院」。
中    華    民    國    99    年    12    月    15    日
                                  書記官  劉如純
附錄本案論罪法條：
中華民國刑法第276條
因過失致人於死者，處2 年以下有期徒刑、拘役或2 千元以下罰
金。
從事業務之人，因業務上之過失犯前項之罪者，處5 年以下有期
徒刑或拘役，得併科3 千元以下罰金。

司法院資訊處製作；財團法人民間司法改革基金會備份。
